【裁判字號】    94,訴,288
【裁判日期】    950118
【裁判案由】    違反水土保持法
【裁判全文】
臺灣花蓮地方法院刑事判決               94年度訴字第288號
公  訴  人  臺灣花蓮地方法院檢察署檢察官
被      告  丙○○
上列被告因違反水土保持法案件，經檢察官提起公訴（94年度發
查偵字第224號），本院判決如下：
    主  文
丙○○無罪。
    理  由
一、公訴意旨略以：被告丙○○係108 德天聖殿委員會代理人，
    其明知花蓮縣萬榮鄉○○段574、575地號土地均係山坡地保
    育區內之原住民保留地，對山坡地之墾殖、開發、使用均應
    先擬具水土保持計畫，送請各該目的事業主管機關核定，並
    監督實施，方可行之，其竟未向目的事業主管機關申起核准
    ，即於民國91年4 月間，僱用不知情之甲○○開挖上揭土地
    ，整地興建鐵皮屋兩棟，開挖面積達0.103341公頃，由於未
    做好坡面保護措施或加設防止沖刷及排水等設施，且上開山
    坡地因開挖整地造成土石裸露，倘遇豪雨颱風侵襲易引起土
    石流失，造成沖蝕、塌方，影響水源涵養，致生公共危險，
    危及下游農耕作物生產及居民生命財產損失等公共安全。嗣
    經萬榮鄉公所查報，經由花蓮縣政府會勘屬實因而查獲，因
    認被告涉犯水土保持法第32條第1 項及山坡地保育利用條例
    第34條第1項等罪嫌云云。
二、按犯罪事實應依證據認定之，無證據不得認定犯罪事實。又
    不能證明被告犯罪者，應諭知無罪之判決，刑事訴訟法第15
    4條第2項、第301條第1項分別定有明文。再按事實之認定，
    應憑證據，如未能發現相當證據，或證據不足以證明，自不
    能以推測或擬制之方法，為裁判基礎；且被告否認犯罪事實
    所持之辯解，縱屬不能成立，仍非有積極證據足以證明其犯
    罪行為，不能遽為有罪之認定。
三、公訴人認被告丙○○涉有上開犯行，無非係以證人即花蓮縣
    政府農業局水土保持課僱員黃永清、證人即花蓮縣政府原住
    民行政局辦事員陳木蘭、證人王鍾小妹及丁○○於檢察事務
    官詢問時之陳述、臺灣花蓮地方法院檢察署檢察事務官履勘
    筆錄、現場照片數張、上開574、575地號土地登記謄本2 份
    、臺灣省山坡地範圍地段明細表1 份、切結書、現場複丈成
    果圖、查報表、取締會勘紀錄等為其論據。訊據被告丙○○
    堅決否認上開犯行，辯稱：伊並非實際在上揭土地開挖及整
    地興建兩棟鐵皮屋之行為人，伊係受友人甲○○委託出面與
    上開地號使用人丁○○談借地蓋廟，經丁○○同意後，雙方
    簽立切結書，然借地後開挖蓋廟事宜均係甲○○處理，與伊
    無關云云。
四、按水土保持法第32條第1 項係以在公有或私人山坡地或國、
    公有林區或他人私有林區內未經同意擅自墾殖、占用或從事
    第8 條第1 項第2 款至第5 款之開發、經營或使用，致生水
    土流失或毀損水土保持之處理與維護設施，為其構成要件。
    本罪係刑法第320 條第2 項竊佔罪之特別規定，必在公有或
    他人山坡地上，無正當權源而擅自墾殖或設置工作物始得成
    立。如因租賃或得所有權人同意，對該山坡地有正當使用權
    源時，縱違反約定使用方法而設置工作物，亦與「擅自」之
    要件不符，另山坡地保育利用條例第34條第1 項違反第10條
    規定，在公有或他人山坡地內，擅自墾殖、占用或從事第 9
    條第1款至第9款之開發、經營或使用，亦係以無正當權源且
    未得所有人同意為構成要件。至若非「擅自」而係為有合法
    使用權源之行為人在山坡地內雖有未經主管機關核定其計畫
    即開挖、整地，或未先擬具水土保持計畫或未依核定計畫實
    施水土保持之處理與維護，或未在規定期限內改正或實施仍
    不合水土保持技術規範之情形，雖可能構成山坡地保育利用
    條例第35條第3 項規定或水土保持法第33條第1項第3款之刑
    責，惟山坡地保育利用條例第35條及水土保持法第33條之規
    定，法律上係分別情形，採行政罰及刑罰二種不同之處遇，
    而上開法條之刑罰處罰，均係以「致生水土流失、毀損水土
    保持處理與維護設施或釀成災害」為構成要件，即為實害犯
    ，需以發生水土流失、毀損水土保持處理與維護設施或釀成
    災害之結果為必要，是行為人在山坡地內雖有未經主管機關
    核定其計畫即開挖、整地，或未先擬具水土保持計畫或未依
    核定計畫實施水土保持之處理與維護，或未在規定期限內改
    正或實施仍不合水土保持技術規範之情形，惟其行為仍必須
    有致生水土流失或毀損水土保持之處理與維護設施或釀成災
    害等情形之具體危險時，始能對被告科予刑罰，否則僅屬行
    政罰之範疇。
五、經查，上開花蓮縣萬榮鄉○○段574、575地號土地均係山坡
    地保育區林地，為行政院依山坡地保育用條例及水土保持法
    核定公告之山坡地，於91年間，上開574 地號土地係為鍾水
    傳所有，由其子丁○○管理使用，另575 地號土地雖登記中
    華民國所有之國有地，管理者為行政院原住民族委員會，惟
    於79年7月間起至84年6月30日期間，曾設定地上權予王木榮
    （已歿）使用，嗣王木榮於82年7 月期間過世後，該土地即
    王木榮之妻王鍾小妹交予其姪丁○○使用迄今等情，業經證
    人王鍾小妹、證人陳木蘭及丁○○分別於偵查中及本院審理
    時證述明確，並有卷附上開574、575地號土地登記謄本2 份
    及臺灣省山坡地範圍地段明細表1 份等資料可稽。而質諸丁○○於本院證稱：「（檢察官問：系爭574、575地號土地是
    何人的？）574地號土地是我父親的，575地號土地是我親戚
    王鍾小妹的。」、「（檢察官問：這塊土地在91年間是否有
    蓋廟？）有，是信徒蓋的。」、「（檢察官問：蓋的時候有
    無經你同意？）有，是被告來找我的，當時被告是一個人來
    ，說要蓋一個7、8坪的聖殿，我有跟他說要依法申請建照，
    我有同意。」、「（檢察官問：被告跟該聖殿有何關連？）
    他說他是代理人。」、「（檢察官問：他有無說是何人要蓋
    廟？）他說是信徒一起要蓋廟。」、「（審判長問：你在偵
    查中說你有同意被告使用王鍾小妹的地，有何意見？）一開
    始我是同意使用我的地，後來因為有蓋到王鍾小妹的地，她
    有答應。」、「（審判長問：是否知道王鍾小妹的地當時使
    用權已經終止了？）我不清楚。」、「（審判長問：被告對
    此是否知情？）他也不知道。」、「（審判長問：被告在挖
    到王鍾小妹的土地時，她是否一開始即同意？）經過協調後
    她就同意了。」、「（審判長問：575 地號當時是國有地，
    而王木榮的租約已經終止，王鍾小妹是否知情？）她不知情
    ，她一直以為租約還在。」等語，再參以卷附被告與丁○○
    簽立之切結書一份，足認上開574、575地號山坡地確實係被
    告以108 德天聖殿委員會代理人出面向丁○○所借用欲在其
    上蓋建廟宇等建物，且均經丁○○、王鍾小妹同意，是縱丁○○、王鍾小妹當時對上開575 地號國有土地實際上有無合
    法使用權源尚有疑義（此部分未經檢察官偵查），然被告確
    係徵得渠等土地實際使用人同意下而借用上開山坡地，即難
    認其係未經同意擅自占用上開574、575地號山坡地，是縱被
    告於上開山坡地確有參與開挖等行為，亦與「擅自」之要件
    不符，揆諸前揭說明，被告之行為與水土保持法第32條第 1
    項及山坡地保育利用條例第34條第1 項之構成要件不符，自
    不得以該罪責相繩。
六、次查：上開574、575地號土地經被告向丁○○借用後，即於
    91年4 月間起，經甲○○在上開土地範圍內，開挖搭建鐵皮
    屋二棟，期間並經花蓮縣萬榮鄉公所於91年4 月23日查報上
    開574 地號土地違反水土保持法第12、13條規定，未經申請
    許可開挖整地並興建房舍二棟之違規情形，嗣又於同年6 月
    4 日經花蓮縣政府水土保持課會同相關單位及土地所有權人
    代理人丁○○、開挖人甲○○共同於上開土地進行會勘，此
    經證人黃永清於偵查中及證人甲○○、丁○○於本院證述明
    確，並有花蓮縣萬榮鄉公所查報單、花蓮縣政府原住民保留
    地違規使用查報取締會勘紀錄各一份及相關查報、會勘等現
    場照片在卷可參。而觀諸上開會勘紀錄記載「（一）經查違
    規地點係明利段574地號，現場開挖案地成平台約01.公頃（
    目測）、（二）地主表示案地以書面同意捐贈予108 德天聖
    殿委員會（附雙方切結書影本一份）聖殿代理人丙○○、（
    三）實際該挖人係甲○○，余君亦承認案地係由他所開挖並
    興建二棟鐵皮屋無誤」等情，又上開會勘開挖及興建鐵皮屋
    地點實際係占用到地號574及575土地範圍，亦有鳳林地政事
    務所土地複丈成果圖可稽，是本案上開574、575地號土地於
    91年4 月間，確實係甲○○於現場為開挖搭建鐵皮屋二棟之
    行為。然質諸證人甲○○到庭證稱：「（檢察官問：你有無
    在系爭574、575地號土地上蓋鐵皮屋？）有，但是主導人是
    我三哥余清波，他在91年農曆6 月13日過世了。」、「（檢
    察官問：是誰找你去蓋的？）我三哥，開工日期也是他定的
    。」、「（檢察官問：是你還有誰去蓋的？）很多委員有出
    錢。」、「（檢察官問：被告還有負責何事？）有關土地簽
    約的事我不曉得」、「（檢察官問：開挖是否需要經過土地
    所有權人同意？）要。」、「（檢察官問：找所有人同意的
    人是否是被告？）是，但是他們如何洽談我不清楚。」、「
    （檢察官問：被告有無去跟縣政府申請許可？）我不曉得。
    」、「（檢察官問：你們在挖這塊地時，被告有無在現場看
    ？）他有時候會去，有時候沒有去。」、「（審判長問：是
    否知道何人是108 德天聖殿委員會代理人？）余清波。」、
    「（審判長問：開挖時余清波有無到場？）有。」、「（審
    判長問：你說被告也有在現場，是在何時？）在開挖前有去
    拜拜，開挖時有時候有去。開挖時是由老師主導，老師就是
    余清波。」、「（審判長問：當時被告有無坐輪椅？）沒有
    ，只是跛腳。」、「（審判長問：被告是否是委員？）以前
    是」、「（審判長問：你是否知道本件沒有去申請水土保持
    計畫？）這我不清楚」、「（審判長問：被告是否知道你們
    沒有去申請水土保持計畫？）我不清楚。」等語，與證人丁○○於本院證稱：「是被告來找我的，當時被告是一個人來
    ，說要蓋一個7、8坪的聖殿，我有跟他說要依法申請建照，
    我有同意。」、「（審判長問：你說你有叫被告去申請建造
    ，情形為何？）當時在寫切結書時，有說要依法。」、「（
    審判長問（提示切結書並告以要旨）：你所指的是何處的內
    容？）有關地目使用，由委員會負責。」、「（審判長問：
    當時有無跟被告說要擬定水土保持的計畫？）有，我是跟被
    告說的，且說要經過村民同意。」、「（審判長問：你是否
    有提供相關證明讓被告去申請水土保持？）還沒提供廟就開
    挖了。」、「（審判長問：那你自己有無去申請？）沒有，
    但是我有催被告，他說沒有問題。」等語，均足證被告雖非
    上開山坡地開挖建廟之主導人，惟對於上開山坡地借用後係
    要開挖建廟，且事前應擬定水土保持計畫向主管機關申請始
    可開挖等情均知悉，並向鐘新賀表示其負責處理，是被告辯
    稱伊僅出面對外借地予108 德天聖殿委員會蓋廟使用，後續
    開挖事宜均非伊負責，應係推託之詞，難認可採。但查，公
    訴意旨雖認上開土地開挖由於未做好坡面保護措施或加設防
    止沖刷及排水等設施，且上開山坡地因開挖整地造成土石裸
    露，倘遇豪雨颱風侵襲易引起土石流失，造成沖蝕、塌方，
    影響水源涵養，致生公共危險，危及下游農耕作物生產及居
    民生命財產損失等事實，惟就被告等之開挖行為是否有致生
    水土流失、毀損水土保持處理及維護設施或釀成災害之具體
    實害結果，公訴人並未就此提出任何事證以資證明，而證人
    黃永清於偵查中檢察事務官詢問時陳稱：「（問：當時有無
    水土流失情形？）當時沒有下雨，看不到有水土流失情形」
    等語，而本案雖經檢察事務官劉家明於91年10月7 日至現場
    履勘，然履勘筆錄亦無敘及有見到現場有何水土流失之具體
    情形，再參以證人甲○○於本院證稱：「我們在現場種樹木
    、作水土保持。」、「（審判長問：為何卷附照片沒看到樹
    ？）我們開挖完才能種樹木。」、「（審判長問：後來該處
    是否有水土流失情形？）沒有，我們那邊有打水泥。」、「
    （審判長問：卷附建物照片並無打水泥情況，有何意見？）
    坡地不能打水泥，有種草，草已經長起來了，水泥是指操場
    處。」等語，及證人丁○○亦證稱：「（審判長問：有無造
    成水土流失的情形？）到目前為止都沒有」、「（審判長問
    ：你說他們在現場有種樹，是何時？）他們挖完就有種樹。
    」、「（審判長問：你所謂的樹是哪一種樹？）是可以防止
    流失的樹種，但是我不知道是什麼樹。」、「（審判長問：
    從開挖迄今該處有無造成坍方或土石流？）都沒有，颱風過
    後也沒有。」、「（審判長問：種樹的地點？）就在開挖的
    坡地上，原本是竹林，他們開挖後為了要水土保持所以才要
    種樹，現在那些雜木已經很高了，且有種草，樹幹的直徑約
    3 公分。」等語，是依上開卷證資料及證人於本院之證言，
    足證自91年4 月開挖後經歷相關數颱風，並未發生土石流失
    及水土流失等情，本件既無積極證據足證上開山坡地開挖後
    有致生水土流失或釀成災害之程度，揆諸前開說明，僅屬山
    坡地保育利用條例第35條第1項第1款及水土保持法第33條第
    1項第2款規定行政罰處罰之範疇，自亦不得令其負山坡地保
    育利用條例第35條第3項及水土保持法第33條第3項之刑責。
    本件不能證明被告犯罪，應為無罪判決之諭知。
據上論斷，應依刑事訴訟法第301條第1項判決如主文。
本案經檢察官乙○○到庭執行職務。
中    華    民    國    95    年    1     月    18    日
                        臺灣花蓮地方法院刑事第三庭
                              審判長法  官  鄭培麗
                                    法  官  楊仲農
                                    法  官  張嘉芬
上列正本證明與原本無異。
如對本判決不服，應於送達後10日內，向本院提出上訴狀。（應
抄附繕本）
                                    書記官  林佳慧
中    華    民    國    95    年    1     月    18    日


司法院資訊處製作；財團法人民間司法改革基金會備份。
